臺灣屏東地方法院民事判決　　　　　 109年度家繼簡字第18號
原　　　告　林素畢　


訴訟代理人　翁羚喬律師（法扶）
原　　　告　林素妙　

被　　　告　林德雄　

上列當事人間請求返還不當得利事件，本院於民國110 年9 月9
日言詞辯論終結，判決如下：
    主      文
被告應給付原告林素畢新臺幣貳萬伍仟伍佰元。
被告應給付原告林素妙新臺幣壹萬肆仟伍佰元。
原告其餘之訴駁回。
訴訟費用由被告負擔百分之十八、原告林素畢負擔百分之三十九
、林素妙負擔百分之四十三。
本判決第一、二項各得假執行。
    事實及理由
一、按訴狀送達後，原告不得將原訴變更或追加他訴，但請求之
    基礎事實同一、擴張或減縮應受判決事項之聲明者，不在此
    限，民事訴訟法第255 條第1 項第2 款、第3 款定有明文。
    查原告本係請求被告應各給付新臺幣（下同）155,400 元，
    嗣追加、變更為被告應給付原告林素畢145,120 元（先位）
    或143,800 元（備位）、原告林素妙145,120 元（先位）或
    132,800 元（備位）。經核均涉及原告得否依不當得利與侵
    權行為等規定請求被告返還與賠償系爭租金收入、存款與奠
    儀等爭議，爭點有其共同性，且訴訟及證據資料有同一性，
    基礎事實應屬同一，依前揭規定，其上開訴之追加、變更，
    均應准許。
二、原告主張：
  ㈠緣自民國101 年10月10日原告與被告林德雄、訴外人林傅金
    鳳、蘇林素霞等5 人共同繼承被繼承人林水化之遺產後，因
    皆無共識，至今仍保持公同共有狀態，但因其中2 筆農地林
    水化生前即已出租他人務農、畜牧，有租金收入，其中坐落
    南州鄉三千段645 地號土地，租金每年2 萬元，同安段24地
    號土地，租金每月3 千元，以6 年計算，租金合計為336,00
    0 元，均遭被告獨自收取，故其應返還原告各67,200元之利
    益。
  ㈡原告之父林水化係於101 年6 月初因重病住院治療，自斯時
    起即無法提領其南州地區農會戶頭中之現金。101 年6 月7
    日遭提領10,000元、101 年10月9 日遭提領150,000 元，均
    係由被告盜領而遭侵占之存款，合計為160,000 元，應賠償
    原告之部分為各32,000元（160,000 5 ）。
  ㈢按奠儀之法律性質，雖未經實定法規範或相關實務見解說明
    ，然依民間習慣，可認係給付者基於與死者本人或其繼承人
    間之人際關連，所為具禮儀性質之金錢給付，收受者於給付
    者日後另有婚喪喜慶之時，則常以不低於原收受金額之紅包
    或奠儀回禮；至喪家收受奠儀後之處理方式，一般均係繼承
    人先各自將其親友所交付之奠儀取回，所餘部份則視為公有
    ，由繼承人依應繼分分攤或合意處理之（臺灣臺中地方法院
    104 年度簡上字第440 號判決同此意旨）。又按既認喪家所
    受奠儀為受贈之財物，則應認其即為亡者遺產之一部，並依
    民間習俗其應優先作為處理亡者殯葬事宜之用，餘者則歸屬
    全體繼承人所有，始符民間習慣常情（臺灣高等法院91年度
    上易字第585 號、臺灣臺中地方法院91年度簡上字第540 號
    及臺灣高等法院臺中分院98年度上易字第427 號判決意旨參
    照）。是奠儀性質上既兼具贈與物及亡者遺產之一部，於收
    受後應先將各繼承人親友贈與之部分歸還予該繼承人，扣除
    後剩餘之部分則由繼承人依其應繼分比例分配之。查被告林
    德雄於被繼承人林水化過世後，逕自將所有奠儀收入據為己
    有，未將自原告親友收受之奠儀返還原告，亦未將奠儀收入
    剩餘部分依原告之應繼分比例分配予原告，自屬無法律上原
    因而受有金錢之利益，核與不當得利之規定相符，自應將原
    告所應分配之部分返還原告。就禮金簿上所載奠儀總金額為
    229,600 元，則應返還予原告之金額為45,920元。
  ㈣退步言之，倘認奠儀應由各繼承人就其親戚朋友所贈與之部
    分各自取回後，餘款平均分配予各繼承人，則原告應先先取
    回其公公（編號16號林福）所贈與之11,000元。剩餘之奠儀
    再扣除被告林德雄之姻親及朋友（編號4 顏永茂、編號5 鄧
    國信、編號6 傅顏香、編號7 鄭國良、編號12黃新田、編號
    15潘順居、編號17陳威志、編號18蘇水欽、編號20王守旺、
    編號41戴豪榮、編號42王俊民、編號43張德全、編號44段傅
    仁、編號45郭昭宏、編號46彭思慈、編號47陳逢棋、李運財
    、顏聘勝花）所贈與之50,600元（計算式：5,000+11,000+7
    ,000+2,100+5,000+1,500+2,100+2,700+2,100+2,100+1,100
    +1,100+1,100+1,100+1,100+1,500+1,500+1,500）後，餘款
    為168,000 元（229,600-11,000- 50,600），平均分配後，
    被告應再分得33,600元（168,000 5 ）。是應返還原告林
    素畢之金額共為44,600元（11,000+33,600 ）、原告林素妙
    為33,600元。
  ㈤綜上，就農會存款及奠儀遭侵占部分，倘認奠儀屬遺產，則
    被告應返還原告2 人之金額各為145,120 元（67,200+32,00
    0+45,920）；反之，若認奠儀應先扣除由各繼承人姻親及朋
    友所贈與之金額後，就餘款再平均分配，則原告林素畢可得
    請求之數額為143,800 元（67,200+32,000+44,600）、原告
    林素妙可請求132,800 元（67,200+32,000+33,600）。爰依
    民法第179 條（租金及奠儀部分）及侵權行為（存款部分）
    等規定，訴請被告返還與賠償等語，並聲明：被告應給付原
    告林素畢145,120 元（先位）或143,800 元（備位）、原告
    林素妙145,120 元（先位）或132,800 元（備位）。
三、被告則以：
  ㈠其未拿到租金亦不知租給誰，租金是其母親收的。父親生病
    後，存款皆由母親保管，金額也不大，母親看父親情況不樂
    觀，就將存款印章拿給其太太，交代她把錢領出來，然後交
    給母親，其均未拿到。父親往生後，有從款項中拿出60,000
    元，作為手尾錢，事後也分給大家，每個人都有拿到，且林
    素畢她家分最多，因為她家人口是6人。
  ㈡奠儀並非遺產，所謂奠儀，基於我國慎終追遠之傳統，民間
    葬禮習俗上，被繼承人或繼承人之親友為向死者表示追思或
    敬悼之念，對喪家為不同程度之物品或金錢餽贈，此項物品
    或金錢之餽贈，即為奠儀。核其性質，要屬親友間對於繼承
    人之無償贈與。衡諸常情，接受奠儀之喪家將來如遇致贈奠
    儀之人家中辦理喜喪事宜時，亦會憑此而回贈奠儀或禮金（
    臺灣高等法院101 年度家上字第275 號判決參照）。其有拿
    到奠儀的款項，而其中禮金簿所載16號林福11,000元部分，
    因喪禮當天林素畢及其丈夫都在場，若林福是要給她的話就
    會給她，然卻交給收禮人員，且喪禮結束統計禮金時，她也
    未表示該禮金屬於她，亦未提及禮金應分配之事，事隔多年
    才為此興訟，浪費資源，且林福於109 年11月1 日過世，其
    有收到訃聞並參加告別式，包了同額禮金回禮。
  ㈢另其已回禮（含庫錢每100 萬為新臺幣100 元）如下：1 號
    傅清俊2,500 元、3 號陳錦川13,500元+ 庫錢3,000 元（換
    算為新臺幣《下同》）、9 號林永珍17,000元+ 庫錢3,000
    元、11號倪偉誠3,500 元、14號林水利11,000元+ 庫錢3,00
    0 元、21號余癸霖11,000元、30號蔡岫震11,000元、32號林
    文日3,500 元、陳州正（花1,500 元）、林國智（花1,500
    元）、顏聘勝（花2,000 元）。故奠儀總金額扣除其親友禮
    金及回禮金額，並非如原告所言剩有178,100 元，何況將來
    其還要回禮，要支付之金額比收來的金額還多。且服喪期間
    ，有些雜支也用該筆款項支付約3 、4 萬元，喪禮結束有叫
    餐桌外燴，金額為15,000元，剩餘金額也沒多少錢，母親就
    留著當零用金等語置辯，並聲明：原告之訴駁回。
四、原告主張之事實，固據提出畜牧場登記證書、土地登記第三
    類謄本、戶籍謄本、繼承系統表及遺產稅免稅證明書等文件
    為證（見第5 至16頁、第35至69頁），然渠等主張系爭2 筆
    農地（下稱系爭土地）之租金均為被告所獨自收取，父親之
    存款亦為被告所領取，及被告應返還上開金額之奠儀收入等
    情，則為被告所否認，並以前詞置辯，茲將本院得心證之理
    由分述如下：
  ㈠原告主張系爭土地於被繼承人林水化生前即已出租他人，有
    租金收入，其中坐落南州鄉三千段645 地號土地，租金每年
    2 萬元，同安段24地號土地，租金每月3 千元，均為被告獨
    自收取等情，雖據提出照片、屏東縣政府環境保護局函文及
    臺灣高等法院高雄分院105 年度重家上字第5 號準備程序筆
    錄影本等文件為憑（見本卷第43至53頁），惟被告抗辯其未
    拿到租金亦不知租給誰，租金是其母親收的等語，且觀之前
    開筆錄，被告係稱其於訴訟前所收取的租金，都交給母親作
    為生活費用等語（見本卷第51頁），故該租金究為兩造母親
    所收取，僅委由被告代為收取，抑或係被告自行收取，事後
    為扶養母親始將款項交予母親供作生活費使用，仍屬有疑。
    且原告林素畢於上揭環保局之陳述意見書中亦表明：645 地
    號土地是何人自作主張租給何許人，本人不知情. . . 土地
    應是弟弟林德雄，或者母親林傅金鳳出租給他人. . . 等語
    （見本卷第47頁），是可知原告林素畢尚無法證明系爭土地
    之出租人確係被告一事，原告自無法對被告主張返還系爭土
    地之租金利益。
  ㈡原告另主張父親南州地區農會戶頭中之現金，101 年6 月7
    日遭提領10,000元、101 年10月9 日遭提領150,000 元，均
    係由被告盜領且侵占之存款云云，雖有交易明細表可稽（見
    本院107 年度潮簡字第634 號卷第90頁），然為被告所否認
    ，並以前詞置辯。參以本院調取之取款憑條所示，均係蓋印
    被繼承人林水化之印鑑（見同卷第109 頁），及兩造母親林
    傅金鳳於之前審理時所稱：我先生農會剩6 萬元，是林素妙
    跟我在我先生過世後才去領的，6 萬元入在我的戶頭等語、
    原告林素妙稱：我載我媽媽去農會，一併處理我父親的存款
    ，轉移到我媽媽的帳號，父親農會還有9 萬元，我媽媽記錯
    了，不是6 萬元. . . 我父親農會的存款及老人年金，全部
    放在我母親那邊等語（見同卷第61頁背面），實難認系爭存
    款為被告所盜領並侵占入己，故原告主張被告應賠償渠等各
    32,000元（160,000 元5），洵屬無據。
  ㈢再查，原告主張扣除其公公（編號16號林福）所贈與之11,0
    00元，剩餘之奠儀再扣除被告之姻親及朋友（編號4 顏永茂
    、編號5 鄧國信、編號6 傅顏香、編號7 鄭國良、編號12黃
    新田、編號15潘順居、編號17陳威志、編號18蘇水欽、編號
    20王守旺、編號41戴豪榮、編號42王俊民、編號43張德全、
    編號44段傅仁、編號45郭昭宏、編號46彭思慈、編號47陳逢
    棋、李運財《未編號》、顏聘勝花《未編號》）所贈與之50
    ,600元（計算式：5,000+11,000+7,000+2,100+5,000+1,500
    +2,100+2,700+2,100+2,100+1,100+1,100+1,100+1,100+1,1
    00+1,500+1,500+1,500）後，餘款168,000 元（229,600-11
    ,000-50,600 ）為被告占有中等節，為被告所不爭，且有禮
    簿影本1 份足佐（見同卷第69至76頁），自堪信實。
  ㈣按遺產者，係指被繼承人財產上之權利（民法第1148條第1
    項規定參照）。遺產之收益，則係基於前項財產上權利所得
    之天然或法定孳息。苟非前開權利或收益，而係被繼承人死
    亡後繼承人所另行取得之財產上權利，自非屬遺產或遺產之
    收益。基於我國慎終追遠之傳統，民間葬禮習俗上，被繼承
    人或繼承人之親友為向死者表示追思或敬悼之念，每每有按
    其與繼承人親疏遠近之差異，對主辦喪葬之繼承人（喪家）
    為不同程度之物品或金錢餽贈，此項物品或金錢之餽贈，即
    民間俗稱之奠儀，於繼承發生時並不存在，非屬被繼承人所
    遺財產，或基於所遺財產所生之收益，核其性質，要屬親友
    間對於繼承人之無償贈與。且辦理喪禮時，親友之所以致贈
    奠儀禮金，或係基於其與特定人（應含與被繼承人、繼承人
    、或前二者之親友）間之親誼關係，抑或係基以往己身受贈
    而所為回贈，衡諸常情，接受奠儀之繼承人將來如遇致贈奠
    儀之人家中辦理喜喪事宜時，亦會憑此而回贈奠儀或禮金。
    可知奠儀禮金係基於親誼關係之送往迎來，自應區別該禮金
    係基於何人之親誼而取得來決定應歸屬何人所有。查本件禮
    金之歸屬仍有疑義者，為編號8 、19、38、39、40及李運財
    部分，被告主張編號8 為其太太之姊夫，39、40號、李運財
    為其友人等情，原告並不爭執被告關於編號8 及李運財之主
    張，故此2 人之禮金當可歸屬被告所有。而編號39、40部分
    ，原告稱為其父親之朋友，為被告所不否認，惟其抗辯亦係
    其友人一事，缺乏其他證據佐證，尚難遽採，故編號39、40
    應認係兩造家族共同之友人；編號19、38部分，據被告稱分
    別係其堂弟、表妹夫妻，是原告主張為共同之親友，應屬可
    採。是編號19、38、39、40之禮金應分配予各繼承人為當。
  ㈤原告主張扣除其公公（編號16號林福）所贈與之11,000元，
    被告雖又稱：林福於109 年11月1 日過世，其有收到訃聞並
    參加告別式，包了同額禮金回禮等語（見本卷第27頁），惟
    徵之編號8 為被告太太之姊夫，其禮金歸屬被告所有，可知
    被告姻親方之禮金理應歸被告所有，則原告林素畢姻親方之
    禮金亦應歸原告林素畢所有，且日後若被告之其他姻親往生
    ，被告之姻親方亦可寄送訃聞予原告林素畢，屆時原告林素
    畢再回禮即可，是此部分被告之回禮金額自不應再從前揭剩
    餘之款項168,000 元中扣除，附此說明。
  ㈥至被告主張其嗣後已回禮（含庫錢每100 萬換算為新臺幣10
    0 元，以下同），金額如下：1 號傅清俊2,500 元、3 號陳
    錦川13,500元+ 庫錢3,000 元、9 號林永珍17,000元+ 庫錢
    3,000 元、11號倪偉誠3,500 元、14號林水利11,000元+ 庫
    錢3,000 元、21號余癸霖11,000元、30號蔡岫震11,000元、
    32號林文日3,500 元、陳州正（花1,500 元）、林國智（花
    1,500 元）、顏聘勝（花2,000 元）一節，原告並無意見（
    見本卷第37頁），自堪認定。上述金額經合計為87,000元，
    應自前開款項168,000 元中予以扣除。
  ㈦是就奠儀餘款168,000 元部分，應再扣除編號8 （7,000 元
    ）、李運財（1,500 元）及嗣後已回禮之87,000元，餘72,5
    00元，平均分歸5 名繼承人，每人可分得14,500元。另被告
    尚應返還原告林素畢公公之奠儀11,000元，故原告林素畢主
    張被告應給付其25,500元（14,500元+11,000 元），原告林
    素妙主張被告應給付其14,500元，均屬有理。被告雖抗辯服
    喪期間有以奠儀收入支付雜支約3 、4 萬元及外燴費用15,0
    00元云云，然按辦理喪事之雜支為繼承之費用，與奠儀係基
    於特定親誼關係而致贈者有異，被告自不得逕自扣除，故其
    此之所辯委無可採。
五、綜上所述，原告依民法不當得利之法律關係請求被告返還系
    爭土地之租金利益各67,200元，及依侵權行為之規定訴請被
    告賠償渠等各32,000元，均屬無據，應予駁回。原告林素畢
    、林素妙另依不當得利之規定，請求被告分別返還25,500元
    及14,500元，為有理由，應予准許；逾此部分所為之請求，
    則無理由，均應予駁回。
六、本件所命給付之金額均未逾50萬元，併依民事訴訟法第389
    條第1 項第5 款規定，依職權宣告假執行。
七、本件事證已臻明確，兩造其餘攻擊、防禦方法及舉證，經核
    於判決結果之認定無影響，茲不一一論述，末此說明。
八、訴訟費用負擔之依據：家事事件法第51條、民事訴訟法第79
    條、第85條第1 項但書。
中    華    民    國    110     年   9   月    23     日
                     家事法庭  法  官  張以岳
以上正本係照原本作成。
如不服本判決，應於送達後20日內，向本院提出上訴狀並表明上
訴理由，如於本判決宣示後送達前提起上訴者，應於判決送達後
10日內補提上訴理由書（須附繕本）。
中    華    民    國    110     年   9   月    23     日
                               書記官  蔡政學